---
title: "Master en Big Data. Fundamentos Matemáticos del Análisis de Datos (FMAD)."
author: "Fernando San Segundo"
date: 'Curso 2021-22. Última actualización: `r format(Sys.time(), "%Y-%m-%d")`'
output:
  beamer_presentation: 
    toc: yes
    # keep_tex: yes
    # keep_md: yes
    includes:
      in_header: beamer-header-simple.txt
    colortheme: seahorse
    slide_level: 2
    theme: Boadilla
fontsize: 9pt
subtitle: 'Práctica 1'
always_allow_html: yes
bibliography: MBDFME.bib
csl: ams-review.csl
---


```{r set-options, echo=FALSE, purl=FALSE}
options(width = 60)
library(knitr)
knitr::opts_chunk$set(comment = '', fig.width = 6, fig.height = 6,
                      tidy = TRUE, tidy.opts=list(arrow=TRUE, indent=2))
def.chunk.hook  <- knitr::knit_hooks$get("chunk")
knitr::knit_hooks$set(chunk = function(x, options) {
  x <- def.chunk.hook(x, options)
  ifelse(options$size != "normalsize", paste0("\\", options$size,"\n\n", x, "\n\n \\normalsize"), x)
})
if (grepl(pattern = "cloud", getwd())){
  homeDir  <-  "/cloud/project/"
  } else {
  homeDir <- "./"
  }
figpath <- function(figname){
  paste0(homeDir,"fig/", figname)
} 
```

```{r echo = FALSE}
## title: 'Master en Big Data. Fundamentos  matemáticos  del  análisis  de  datos.'
## author: "Fernando San Segundo"
## subtitle: "Sesión 1: Presentación. Instalación de Software y Primeros Pasos"
```


# Instrucciones para GitHub

1. Ve a la página de la organización del curso en GitHub:  
\link{https://github.com/mbdfmad}{https://github.com/mbdfmad}.  
Si has enviado tu nombre de usuario en GitHub a los profesores de la asignatura debes haber recibido una invitación para unirte a la organización `mbdfmad`. Si aún no has aceptado esa invitación puedes hacerlo al acceder a la página por primera vez usando el enlace que aparece en la parte superior.


2. Localiza tu repositorio en esa página. Tendrá un nombre como `apellido_nombre` ¡Pero con tu propio nombre y apellido, claro! No lo confundas con el repositorio de pruebas que se llama *textualmente* `apellido_nombre`.

3. Al entrar en tu repositorio usa el botón verde 
$\includegraphics[width=0.7cm]{fig/01-fig21-boton_code_GitHub.png}$ y en la ventana que aparece copia la URL del repositorio haciendo clic en el símbolo del portapapeles. Asegúrate de usar la versión https, que debe ser algo como:
    ```
    https://github.com/mbdfmad/apellido_nombre.git
    ```



